---
title: 'Devoir2: Accès à l information et attitudes face à la violence conjugale'
author: "Visseho Adjiwanou, PhD."
date: "26/9/2018"
output:
  pdf_document: default
  word_document: default
  html_document: default
---

--------------------------------------------------------------------------------
**NOTE**

1. Ce devoir est à rendre au plus grand tard le **10 octobre**. 

2. Vous me l'envoyer par courriel, une version RMarkDown et une version pdf.

3. Je répondrai à vos questions sur ce devoir jusqu'au **4 octobre**.

4. Si vous travaillez par groupe de deux, vous devez me l'indiquer à l'avance.

  * Indiquer la contribution de chacun.
  
  * Noter votre camarade.
  
5. Éviter le **plagiat**. Éviter de vous copier.

--------------------------------------------------
Dans cet exercice, nous examinons les différences transnationales dans les attitudes envers la violence domestique et l'accès à l'information. Nous explorons l’hypothèse selon laquelle il existe une association à un niveau global, entre la mesure dans laquelle les individus dans un pays ont accès à la connaissance et aux nouvelles informations, à la fois, à travers la scolarisation formelle et par les médias, et leur probabilité de condamner les actes de violence conjugale. Cet exercice est en partie basé sur:

Pierotti, Rachel. (2013). "[Increasing Rejection of Intimate Partner Violence: Evidence of Global Cultural Diffusion](http://dx.doi.org/10.1177/0003122413480363)." *American Sociological Review*, 78: 240-265. 

Nous utilisons les données des enquêtes démographiques et de santé (EDS), qui représentent un ensemble de plus de 300 enquêtes représentatives à l'échelle nationale, régionale et résidentielle menées dans des pays en développement du monde entier depuis 1992. Les enquêtes utilisent un plan d'échantillonnage en grappes, stratifié à deux degrés. Dans la première étape, les zones de dénombrement (ZD) sont tirés des fichiers de recensement. Dans la deuxième étape, dans chaque ZD, un échantillon de ménages est tiré d’une liste actualisée de ménages. En outre, les enquêtes ont des questionnaires identiques et des formations identiques pour les enquêteurs, permettant de comparer directement les données d'un pays avec celles collectées dans d'autres pays. Il est important de noter que différents groupes de pays sont interrogés chaque année.

Dans l'étude, l'auteur a utilisé ces données pour montrer que «les femmes ayant un meilleur accès aux scripts culturels mondiaux grâce à la vie urbaine, à l'enseignement secondaire ou à l'accès aux médias étaient plus susceptibles de rejeter la violence entre partenaires intimes». Les données se trouvent dans le fichier csv `dhs_ipv.csv`. Les noms et descriptions des variables sont les suivants:


Name             Description
---------------  ---------------------------------------------------------
`beat_goesout`     Pourcentage de femmes dans chaque pays qui pensent qu'un mari est justifié de battre sa femme
                 si elle sort sans le lui dire. 
`beat_burnfood`    Pourcentage de femmes dans chaque pays qui pensent qu'un mari a                                le droit de battre sa femme
                 si elle brûle sa nourriture.  
`no_media`         Pourcentage de femmes dans chaque pays qui ont rarement accès un 
                 journal, une radio ou une télévision.
`sec_school`       Pourcentage de femmes dans chaque pays ayant un niveau d'éducation                             secondaire ou supérieur.
`year`             Année de l'enqueête
`region`           Région du monde
`country`          pays


Notez qu'il existe deux indicateurs d'*attitudes envers la violence domestique*: `beat_goesout` et `beat_burnfood`. Ce sont ces variables que nous voulons expliquer/comprendre. On les appelle des variables dépendantes ou variables à expliquer ou des `outcomes`. Il existe également deux indicateurs d'*accès à l'information*: `sec_school` et `no_media`. Celles-ci sont appelées des variables explicatives.

Comme toujours, il faut prévoir un premier *chunck* où vous installez vos packages, les chargez et chargez la bse de données. C'est une procédure qu'il faut toujour suivre. Sachez aussi que vous devez ouvrir ce fichier RMarkDown et travailler directement dedans.


```{r, results='hide'}
rm(list = ls())     # Permet d'éffacer l'environnement

# Chargement 
library(tidyverse)

dhs <- read.csv("dhs_ipv.csv")

```


## Question 1: 10 points

Commencçons par comprendre les caractéristiques de l'échantillon. 
- Quelle est la taille de l'échantillon?
- Quelle est la nature (type) des deux variables dépendantes et des deux variables indépendante?
- Combien y'a-t-il d'informations manquantes dans chaque variable de la base de données? Pouvez-vous suggérer des explications quant à la présence des valeurs manquantes dans les données?


### Réponse 1

### Votre code dans le chunck

```{r}

```

### Votre interpretation (texte)


## Question 2 : 10 points

Calculer les paramètres de *position* de nos quatre variables d'intérêt, globalement et par régions. Présentez les résultats statistiques dans un tableau de manière appropriée.  Commentez les résultats. 
De meême, calculer les paramètres de *dispersion* de nos quatre variables d'intérêt, globalement et par régions. Présentez les résultats statistiques dans un tableau de manière appropriée.  Commentez les résultats. 

### Réponse 2

### Votre code dans le chunck

```{r}

```

### Votre interpretation (texte)


## Question 3 : 10 points

Ces statistiques nous donnent une description de l'ensemble de l'echantillon. On peut toutefois aussi présenter les informations sous formes graphiques. Présenter quatre graphiques `Barplot` donnant la distribution de chacune des quatre variables d'intéreêt selon le pays d'étude? Commenter les résultats?
Est-ce qu'il se dégage une relation entre ces quatres variables (spécialement, d'un côté les deux indicateurs d'*attitudes envers la violence domestique* et les deux indicateurs d'accès à l'information )

### Réponse 3

### Votre code dans le chunck

```{r}

```

### Votre interpretation (texte)


## Question 4 : 10 points

Examinons maintenant de manière concrète, l'association entre les attitudes envers la violence entre partenaires intimes et les deux variables d'exposition à l'information dans nos données. Utilisez des diagrammes de dispersion (**scatter plot**) pour examiner la relation bidimensionnelle entre `beat_goesout` et` no_media` ainsi qu'entre `beat_goesout` et `sec_school`. Répétez ces graphiques bivariés entre `beat_burnfood` et` no_media`, ainsi que `beat_burnfood` et` sec_school`. Veillez à ajouter des étiquettes d'axes informatives. Interpréter brièvement ces graphiques à la lumière de l’hypothèse de l’étude.


### Réponse 4

### Votre code dans le chunck

```{r}

```

### Votre interpretation (texte)


## Question 5 : 10 points

Maintenant, pensez à toutes les raisons possibles, des plus loufoques aux plus sérieuses qui mettent en doute les relations observées à la question 4. 

### Réponse 5



## Question 6: 10 points (Bonus)

Un des points importants de l’hypothèse du chercheur est que le soutien à la violence entre partenaires intimes devrait *diminuer* avec le temps, étant donné que de plus en plus de femmes dans toutes les régions ont accès à une éducation formelle et à une exposition aux médias. Pour tester cette idée, en utilisant des diagrammes de séries chronologiques, examinez les tendances de `beat_burnfood` de 1999 à 2014 *dans chaque région*. En pensant à la conception de l'étude, que devrions-nous considérer avant de croire que cette figure montre un changement dans le temps dans les attitudes?  

### Réponse 6 

### Votre code dans le chunck

```{r}

```

### Votre interpretation (texte)

