---
title: "SOC8655: Labo 4: Causalité"
subtitle: "Données expérimentales"
author: "Visseho Adjiwanou, PhD."
institute: "Département de Sociologie - UQAM"
date: "`r format(Sys.time(), '%d %B %Y')`"
output: html_document
---


# 1. Association

  - Pierotti, Rachel. (2013). "[Increasing Rejection of Intimate Partner Violence: Evidence of Global Cultural Diffusion](http://dx.doi.org/10.1177/0003122413480363)." *American Sociological Review*, 78: 240-265. 

Nous utilisons les données des enquêtes démographiques et de santé (EDS), qui représentent un ensemble de plus de 300 enquêtes représentatives à l'échelle nationale, régionale et résidentielle menées dans des pays en développement du monde entier depuis 1992.

## Association 

Name                Description
---------------     ---------------------------------------------------------
`beat_burnfood`     Pourcentage de femmes dans chaque pays qui 
                    pensent qu'un mari a le droit de battre sa femme 
                    si elle brûle la nourriture (quantitative)
`beat_burnfood_cat` Variable beat_bunfood en 4 catégories (qualitative)
`no_media`          Pourcentage de femmes dans chaque pays qui ont 
                    rarement accès un journal, une radio ou une
                    télévision (quantitative)
`no_media_cat`      Variable no_media en 3 catégories (qualitative)
`country`           pays


## Association 

```{r, echo=FALSE, out.width = '75%', echo=FALSE, warning=FALSE, message=FALSE}

getwd()
library(tidyverse)
library(summarytools)

dhs_ipv <- read_csv("../dhs_ipv.csv")

dhs_ipv <-
  dhs_ipv %>% 
 # select(beat_burnfood!= "NA") %>% 
  mutate(beat_burnfood_cat = factor(ntile(beat_burnfood, 4), labels = c('Très faible', 'Faible', 'Élevé', 'Très élevé')),
         beat_goesout_cat = factor(ntile(beat_goesout, 4), labels = c('Très faible', 'Faible', 'Élevé', 'Très élevé')),
         no_media_cat = factor(ntile(no_media, 3), labels = c('Riche', 'Moyen', 'Pauvre'))) 

head(dhs_ipv)
```  

## Association

- Résumé de l'information contenue dans la base de donnée

```{r, out.width = '65%', echo=FALSE}

summary(dhs_ipv)

```

## Association 

- Association entre deux variables qualitatives

```{r, echo=FALSE, out.width = '75%', warning=FALSE, message=FALSE}

ggplot(dhs_ipv) +
  geom_bar(aes(x = no_media_cat, fill = beat_burnfood_cat), position = "dodge") +
  ggtitle("Association entre ouverture aux médias et acceptation de la violence conjugale") +
  xlab("Type de pays selon l'ouverture aux médias") +
  ylab("Effectif") +
  theme_bw()

```  

## Association 

  - Représentation graphique (boxplot) dans le cas d'une variable qualitative et d'une variable quantitative
  
```{r, out.width = '70%', message = FALSE, echo=FALSE, warning=FALSE}

ggplot(dhs_ipv) +
  geom_boxplot(aes(x = no_media_cat, y = beat_burnfood, color = no_media_cat)) +
  ggtitle("Association entre ouverture aux médias et acceptation de la violence conjugale") +
  xlab("Type de pays selon l'ouverture aux médias") +
  ylab("% qui estime qu'une femme doit être battue (beat_burnfood)") 

```  


## Association 

  - Représentation linéaire (scatterplot) et de calcul d'indicateurs (corrélation de Pearson): dans le cas de deux variables quantitatives.

```{r, out.width = '75%', message = FALSE, warning=FALSE, echo=FALSE}

ggplot(dhs_ipv, aes(x = no_media, y = beat_burnfood)) +
  geom_point() 

```



## Association 

```{r, out.width = '75%', message = FALSE, warning=FALSE, echo=FALSE}


colors()

letters <- letters
letters
couleur <- colors()
couleur

ggplot(dhs_ipv, aes(x = no_media, y = beat_burnfood)) +
  geom_point(aes(color = region)) +
  geom_smooth(aes(color = region), method = lm, se = FALSE,  formula = y ~ x)

```

# 2. Causalité à partir de données expérimentales

Comment est prouvé la discrimination sur le marché du travail? 
- Voir présentation de Michele.


## Exemple 1 discrimination raciale sur le marché du travail

- Données

Chaque package contient =des données pour pouvoir tester facilement les fonctions du package. Ici, nous allons utiliser les données **resume** du package qss.

Voici les informations de cette base de données:

Variable                  Description
------------------------- -----------------------------------------------------
`firstname`               first name of the fictitious job applicant
                          **prénom du candidat fictif**
`sex`                     sex of applicant (female or male)
                          **sexe**
`race`                    race of applicant (black or white)
                          **Ethnicité**
`call`                    whether a callback was made (1 = yes, 0 = no)
                          **si un rappel a été effectué**

```{r, echo=FALSE}
#install.packages("qss")
#install.packages("devtools")

#library("devtools")
#install_github("kosukeimai/qss-package", build_vignettes = TRUE)

library(qss)

data("resume", package = "qss")
#data(package = "summarytools")

# resume <- read_csv("resume.csv")        # What you will do to import the data (remember your directory)
head(resume) 

```

## Informations sur les variables de l'étude

- Sexe

```{r, out.width = '80%'}

freq(resume$sex)

```

- Ethnicité

```{r, out.width = '80%'}

freq(resume$race)

```

- Variable dépendante: rappel

```{r, out.width = '80%',}

freq(resume$call)

```

## Y'a-t-il discrimination ou pas?

```{r, out.width = '80%',}

discrimination <- ctable(resume$race, resume$call, "r")
discrimination
```

- SATE = 9,65 - 6,45 = 3,2%

On peut cependant penser que les deux groupes n'étaient pas identiques au début. Par exemople, si on a utilisé plus de noms féminins que de nom masculin. 

## Est-ce que les deux groupes étaient similaires au début?

```{r, out.width = '80%',}

ctable(resume$race, resume$sex)

``` 

Le résultat ne peut s'expliquer par une variable de confusion comme le sexe.
Quelle autre variable de confusion peut-expliquer ce résultat?


```{r}

resume_femme <- 
  resume %>% 
  filter(sex == "female")


resume_homme <-
  resume %>% 
  filter(sex == "male")
  
discrimination_femme <- ctable(resume_femme$race, resume_femme$call, "r")
discrimination_femme

discrimination_homme <- ctable(resume_homme$race, resume_homme$call)
discrimination_homme
```
SATE_femme  = 9.9 - 6.6 = 3.3%

SATE_homme = 8.9 - 5.8 = 3.1%
