---
title: 'Labo 9: Variables dépendentes dichotomiques'
author: "Visseho Adjiwanou, PhD."
date: "`r format(Sys.time(), '%d %B %Y')`"
output:
  pdf_document: default
  html_document: default
---

## Description de la base de données

https://daviddalpiaz.github.io/appliedstats/logistic-regression.html

bmk contient des données recueillies à Bamako, capitale du Mali, sur la mortalité infantile

Name                              Description
--------------------------------- -----------------------------------------------------
`dead`                            Statut de survie de l'enfant (1= "decede", 0= "en vie")  
`twin`                            Si l'enfant est un jumeau (1 = "jumeau", 0 = "unique")
`female`                          Sexe de l'enfant (1 fille, 0 garçon)
`agedc`                           Age au décès (en mois)
`age15_19`                        Mère de l'enfant âgée de 15 à 19 ans, (1 si oui, 0 si non)
`age35_49`                        Mère de l'enfant âgée de 35 à 49 ans, (1 si oui, 0 si non)
`parity1`                         Enfant est de parité un (premier enfant)
`parity6`                         Enfant est de parité 6 ou plus
`bambara`                         Mère est d'ethnie Bambara (1 bambara, 0 autres)
`primary`                         Mère de l'enfant a un niveau d'éducation primaire
`secondary`                       Mère de l'enfant a un niveau d'éducation secondaire ou supérieur
`id`                              Identifiant de l'enfant
--------------------------------------------------------------------------------------

## 1. Housekeeping


```{r }

rm(list = ls())

#library(devtools)
#install_github("jrnold/qss-tidy")
#devtools::install_github("kosukeimai/qss-package")
#install.packages("haven")


library(tidyverse)
library(ggpubr)         # help to combine figure
#library(haven)
library(broom)
library(readstata13)
library(stargazer)
library(modelsummary)
library(summarytools)


bmk <- read.dta13("/Users/visseho/OneDrive - UQAM/Cours/Bases_donnees/bmk.dta")


```

## 2. Comprendre les données

- D'où proviennent les données manquantes dans agedc?

```{r}
head(bmk)
glimpse(bmk)
summary(bmk)
View(bmk)

with(bmk,
     print(ctable(agedc, dead, prop = "no")))


ctable(bmk$agedc, bmk$dead, prop = "no")
```

Les données sont manquantes pour deux raisons:
- le répondant ne connaît pas le statut de décès de 353 enfants
- 9309 enfants ne disposent pas d'informations sur leur jour de décès car cette question ne s'adresse qu'aux enfants décédés. Ça a du sens. Vous devez donc toujours faire attention à la manière dont les données sont manquantes.

## 3. Creation de nouvelles variables

```{r}

bmk <-
  bmk %>% 
  mutate(educ =factor(case_when(
    primary == 1 ~ "primaire",
    secondary == 1 ~ "secondaire",
    primary == 0 & secondary == 0 ~ "Pas d'education")            # Pourquoi?
  ))   

# Vous devez toujours vérifié si la variable que vous avez créée est bien fait

freq(bmk$educ) 
ctable(bmk$educ, bmk$primary, useNA = "ifany", prop = "no")
ctable(bmk$educ, bmk$secondary, useNA = "ifany", prop = "no")



```

## 4. Statistiques descriptives 

```{r}

# Use of base R
table(bmk$dead, useNA = "ifany")
table(bmk$educ, useNA = "ifany")
tab_dead_educ <- table(bmk$educ, bmk$dead, useNA = "ifany")
addmargins(tab_dead_educ)


# Use of the package summarytools     
freq(bmk$dead, order = "freq")         
freq(bmk$dead, order = "freq", report.nas = FALSE)         

descr(bmk$dead)                         

ctable(bmk$educ, bmk$dead, report.nas = FALSE)          
with(bmk, print(summarytools::ctable(educ, dead, report.nas = FALSE)))

ctable(bmk$educ, bmk$dead, useNA = "no")          


ggplot(bmk) +
  geom_bar(aes(x = dead, y = ..prop.., group = 1))

ggplot(bmk) +
  geom_bar(aes(x = educ, fill = factor(dead)), position = "fill")

# Il faut enlever alors les données manquantes

  
ggplot(bmk %>% filter(!is.na(educ) & !is.na(dead))) +
  geom_bar(aes(x = educ, fill = factor(dead)), position = "fill")


ggplot(bmk %>% filter(!is.na(educ) & !is.na(dead))) +
  geom_bar(aes(x = educ, fill = factor(dead)), position = "dodge")


## is.na(educ) donnera TRUE si la valeur de educ est manquante. Donc !is.na est le contraire.
## Donc, filter(!is.na(educ) & !is.na(dead)) indique les données qui ne comportent pas de données manquantes ni pour educ, ni pour dead.


## Relation entre twin et dead


ggplot(bmk %>% filter(!is.na(twin) & !is.na(dead))) +
  geom_bar(aes(x = twin, fill = factor(dead)), position = "fill")

```


## 5. Statistiques inférentielles

#### 5.1 Modèle de probabilité linéaire simple

```{r}

bmk_old <- lm(formula = dead ~ twin, data = bmk)
bmk_old


bmk_lpm <-
  bmk %>% 
  lm(formula = dead ~ twin)

summary(bmk_lpm)

coefficients(bmk_lpm)[2]

bmk1 <-
  bmk %>% 
  filter(dead != "NA" , twin != "NA") %>% 
  mutate(pred_dead = fitted.values(bmk_lpm), 
         pred_deadc = coefficients(bmk_lpm)[1] + coefficients(bmk_lpm)[2]*twin)

freq(bmk1$pred_dead, order = "freq")        
freq(bmk1$pred_deadc, order = "freq")       


bmk %>% 
  ggplot(aes( x = twin, y = dead)) +
  geom_point() +
  geom_jitter() +
  geom_smooth(method = "lm")


```
On dira qu'être jumeau accroît la probabilité de décès de 6,7% (0.0677*100).

### 5.2  Modèle de probabilité linéaire - multivarié

```{r}

bmk_lpm_gen <- 
  bmk %>% 
  lm(formula = dead ~ twin + female + age15_19 + age35_49 + parity1 + parity6 + primary + secondary + bambara)

summary(bmk_lpm_gen)  



bmk_lpm_gen1 <- 
  bmk %>% 
  lm(formula = dead ~ twin + female + age15_19 + age35_49 + parity1 + parity6 + educ + bambara)

summary(bmk_lpm_gen1)


bmk_lpm_gen2 <- 
  bmk %>% 
  lm(formula = dead ~ twin + female + age15_19 + age35_49 + parity1 + parity6 + relevel(educ, 3) + bambara)
summary(bmk_lpm_gen2)

```


## Modèle logit

Comme nous avons donné un nom à notre modèle (bmk_logit), R ne produira aucune sortie de notre régression. Pour obtenir les résultats, nous utilisons la commande summary:


```{r}

bmk_logit <-
  bmk %>% 
  glm(formula = dead ~ twin + female + age15_19 + age35_49 + parity1 + parity6 +  primary + secondary + bambara, family = "binomial")

summary(bmk_logit)



```

- Dans le résultat ci-dessus, la première chose que nous voyons est l'appel, c'est R qui nous rappelle le modèle que nous avons utilisé, les options que nous avons spécifiées, etc.

- Nous voyons ensuite les résidus de déviance, qui sont une mesure de l'ajustement du modèle. Cette partie de la sortie montre la distribution des résidus de déviance pour les cas individuels utilisés dans le modèle. Nous expliquons ci-dessous comment utiliser les résumés de la statistique de déviance pour évaluer l'adéquation du modèle.

- La partie suivante de la sortie montre les coefficients, leurs erreurs standard, la statistique z (parfois appelée statistique z de Wald) et les valeurs p associées. Seul **jumeau** est statistiquement significatif. Les coefficients de régression logistique donnent la variation de la **log odds** du résultat pour une augmentation **d'une unité de la variable prédictive**.

- Les variables indicatrices ont une interprétation légèrement différente. Par exemple, le fait d'être un jumeau modifie les probabilités de décès de 0,9026.

- En dessous du tableau des coefficients se trouvent des indices d'ajustement, comprenant les résidus nuls et déviance et l'AIC. Je montrerai plus tard un exemple d'utilisation de ces valeurs pour évaluer l'adéquation du modèle.


Nous pouvons utiliser la fonction **confint** pour obtenir des intervalles de confiance pour les estimations de coefficients. 


### Modèle logit - Intervalle de confiance et odd ratio

```{r}

confint(bmk_logit)

exp(coefficients(bmk_logit))

exp(cbind(OR = coef(bmk_logit), confint(bmk_logit)))

```

- Être jumeau a 2,45 fois plus de chances de mourir que de naître unique, tous les autres facteurs sont fixes.
- Par rapport à un bébé unique, les chances de mourir (plutôt que de ne pas mourir) sont multipliées par 2,4 pour les bébés juneaux.

- Notez que même si R le produit, le rapport de cotes pour l'intercept n'est généralement pas interprété.


## Modèle probit


```{r}

bmk_probit <-
bmk %>% 
  glm(formula = dead ~ twin + female + age15_19 + age35_49 + parity1 + parity6 +  primary + secondary + bambara, family = binomial(link = "probit"))

summary(bmk_probit)


```

Malheureusement, il n’existe aucun moyen d’expliquer ce résultat en termes de rapport de côtes (odds ratio). Vous interpréterez simplement le **signe** du paramètre estimé:
- Un signe positif (+) signifie que la variable indépendante affecte positivement la variable dépendante
- Un signe négatif (-) signifie que la variable indépendante affecte négativement la variable dépendante

Et le **p value**. 

- Une valeur de p inférieure à 0,05 (0,01 ou 0,001) signifie que la variable est **statistiquement** significative à 5% (1% ou 0,1% respectivement). Cependant, vous avez moins de pouvoir pour dire quelque chose à propos de la taille de l'effet. Pour cette raison, pour le modèle logit ou le modèle probit, il est préférable de **calculer la probabilité prédite** pour un groupe spécifique. Il y a différentes façons de le faire.

Avant de faire cela, regardons rapidement tous nos résultats précédents:


```{r}

stargazer(bmk_lpm_gen, bmk_logit, bmk_probit, title = "Divers modèles de régression de variable dépendante dichotomique", align = TRUE, type = "text")

```

## Test statistiques


```{r}
### modèle non contraint (UM)

bmk_logit_um <-
  bmk %>% 
  glm(formula = dead ~ twin + female + age15_19 + age35_49 + parity1 + parity6 +  primary + secondary + bambara, family = "binomial" )

summary(bmk_logit_um)

ll_um <- logLik(bmk_logit_um)

ll_um


### Modèle contraint (RM) 

bmk_logit_rm <-
  bmk %>% 
  glm(formula = dead ~ twin + female + age15_19 + age35_49 + parity1 + parity6 + bambara, family = "binomial" )

summary(bmk_logit_rm)

ll_rm <- logLik(bmk_logit_rm)
ll_rm

## Likelihood ratio test

LR <- -2*(ll_rm - ll_um)
LR

## Nombre de paramètres 2

ll_rm
ll_um
LR


ggplot(data = data.frame(x = c(0, 20)), aes(x)) +
  stat_function(fun = dchisq, args = list(df = 2), color = "red") +
  theme_bw()

```

## Qualité de l'ajustement d'un modèle

http://www.medicine.mcgill.ca/epidemiology/joseph/courses/epib-621/logfit.pdf



## Régression avec variables dépendantes qualitatives: extension

### Régression logistique multinomiales

https://stats.idre.ucla.edu/r/dae/multinomial-logistic-regression/

La base de données **Womenlf** du package **carData** de Fox, contient les données sur 263 femmes âgées de 21 à 30 ans, issues de l'enquête sociale de la populations canadienne en 1977. 
cette base de données contient les informations suivantes:

Variables            Description
-------------------  -------------------------------------------------------------------
partic               Participation au marché du travail (not.work, parttime, fulltime)
hincome              Revenu du partenaire (en millier de dollars)
children             Présence d'enfants dans le ménage (absent, present)
region               Region (Atlantic, Quebec, Ontario, Paririe, BC)


```{r}
library(carData)
data(package = "carData")
data("Womenlf")

summary(Womenlf)


```

Le modèle de régression logistique multinomial n'est pas un modèle traditionnel de GLM, et ne peut donc pas être estimé avec glm. Nous allons plutôt utiliser la fonction **multinom** du package **nnet**, qui fait partie de base R. Donc, nous n'avons pas besoin de le télécharcger avant de l'utiliser. Le package VGAM permet d'estimer le même modèle et bien d'autres modèles. 

```{r}

library(nnet)
mod.multinom <- 
  Womenlf %>% 
  multinom(formula = partic ~ hincome + children + region)

summary(mod.multinom)

#S(mod.multinom)

z_statistic <- summary(mod.multinom)$coefficients/summary(mod.multinom)$standard.errors
z_statistic

## 2 tailed z test 

p <- (1 - pnorm(abs(z_statistic), 0, 1))*2
p


## Risque relatif 

exp(coef(mod.multinom))

```


on peut changer la référence de la variable dépendante:

```{r}

Womenlf$partic1 <- relevel(Womenlf$partic, ref = "not.work")

mod.multinom1 <- 
  Womenlf %>% 
  multinom(formula = partic1 ~ hincome + children + region)

summary(mod.multinom1)


```

## Logit ordonné

https://stats.idre.ucla.edu/r/dae/ordinal-logistic-regression/

Il est estimé à partir de la fonction **polr** du package **MASS**


```{r}
library(MASS)

mod.ordlog <- 
  Womenlf %>% 
  polr(formula = partic1 ~ hincome + children + region, Hess = TRUE)

summary(mod.ordlog)

exp(coef(mod.ordlog))

```

Pour les femmes qui ont des enfants à la maison, les chances de travailler (c’est-à-dire fulltime ou partime) sont 60% plus faibles que celles des femmes dont les enfants ne sont pas présents, toutes constantes restant inchangées.


----------------------------------------

## Probabilité prédite

https://cran.r-project.org/web/packages/margins/vignettes/Introduction.html

```{r}
#install.packages("effects")
library(effects)
library(carData)


bmklogit.mod <-
  bmk %>% 
  glm(formula = dead ~ twin + female + age15_19 + age35_49 + parity1 + parity6 +  primary + secondary + bambara, family = "binomial" )

```


## Pour aller plus loin

- **Logit ordonné**
  - Avec R: https://stats.idre.ucla.edu/r/dae/ordinal-logistic-regression/
  -  Avec Stata: https://stats.idre.ucla.edu/stata/dae/ordered-logistic-regression/

- **Logit multinomial**
  - Avec R: https://stats.idre.ucla.edu/r/dae/multinomial-logistic-regression/
  - Avec Stata: https://stats.idre.ucla.edu/stata/dae/multinomiallogistic-regression/
  
  