---
title: "Exercice1: Comprendre la dynamique des populations"
author: "Visseho Adjiwanou, PhD."
date: "20/09/2020"
output:
  pdf_document: default
  html_document: default
---

--------------------------------------------------------------------------------
**NOTE**

1. Cet exercice est à rendre au plus grand tard le **20 septembre**. 

2. Vous le soumettez sur Moodle en deux versions, une version RMarkDown et une version pdf.

3. Avec cet exercice, vous assimilerez la manipulation des données avec base R

4. Je ne vous ai pas encore expliqué ce que c'est qu'un fichier RMarkdown. Mais, cet exercice fait recours à cela. Un fichier .RMD comprend deux parties principalement: la partie où vous écrivez du texte (partie blanche) et la partie où vous écrivez vos commandes (partie grise). Dans la partie où vous écrivez du texte, vous pouvez ajouter des niveaux de titres (#). Si vous ne vous sentez pas en mesure d'utiliser ce fichier, alors, utiliser le fichier "script" pour faire l'exercice. Mais rappellez vous, pour faire des commentaires dans le script, vous devez les précéder de #.

--------------------------------------------------------------------------------

# Remarque importante: 

Cette solution utilise plusieurs méthodes que nous n'avons pas encore vu mais que je vais discuter demain. Aussi, vous pouvez vous limiter à lire que les parties qu'on a déjà vues en classe. Après la séance de demain, tout deviendra clair pour vous.

---------------------


Comprendre la dynamique des populations est important pour de nombreux domaines des sciences sociales. Nous allons calculer certaines quantités démographiques à base des naissances et des décès pour deux pays et la population mondiale pour deux périodes: 1950 à 1955 et 2005 à 2010. Nous analyserons les fichiers de données CSV suivants: `Kenya.csv`, `Sweden.csv` et `World.csv`. Chaque fichier contient des données démographiques pour le Kenya, la Suède (Sweden) et le monde (World), respectivement. Le tableau ci-dessous présente les noms et les descriptions des variables dans chaque ensemble de données.


 Nom                  Description
 -------------------- ----------------------------------------------------------
 `country`            Nom du pays abrégé
 `period`             Période au cours de laquelle les données sont collectées
 `age`                Groupe d'âge 
 `births`             Nombre de naissance en milliers (i.e., nombre d'enfants nés des femmes du groupe d'âge) 
 `deaths`             Nombre de déceès en millier 
 `py.men`             Personne-années pour les hommes en milliers 
 `py.women`           Personne-années pour les femmes en milliers
--------------------- ------------------------------------------------------------
Source: United Nations, Department of Economic and Social Affairs, Population Division (2013). *World Population Prospects: The 2012 Revision, DVD Edition.*

Les données sont collectées pour une période de 5 ans, où *personne-années* est une mesure de la contribution temporelle de chaque personne au cours de la période. Par exemple, une personne qui vit pendant toute la période de cinq ans contribue pour cinq personnes-années alors que celle qui ne vit que pendant la première moitié de la période contribue à 2,5 personnes-années. Avant de commencer cet exercice, il serait judicieux d’inspecter directement chaque ensemble de données. Dans R, cela peut être fait avec la fonction `View`, qui prend comme argument le nom d'un fichier (`data.frame`) à examiner. Alternativement, dans RStudio, double-cliquer sur le nom du fichier que vous venez d'ouvrir dans l’onglet `Environment` vous permettra de visualiser les données dans une vue de type tableur. Vous pouvez directement visualiser les données dans RMarkDown avec la commande `head`.

**Remarque**: Prenez toujours soins d'enregistrer les données à utiliser dans le même fichier que votre RMarkDown pour vous simplifier la vie.

## Mise en route

Ce code vous permet de charger directement les données. Vous devez télécharger les données de Moodle et les placer avec ce fichier Rmarkdown dans le même dossier (voir remarque en haut).

```{r}

## Telecharger les données
Sweden <- read.csv("Sweden.csv")
Kenya <- read.csv("Kenya.csv")
World <- read.csv("World.csv")

```

### QUESTION 1: 10 points

Nous commençons par calculer *le taux brut de natalité* (TBN) pour une période donnée. Le TBN est défini comme suit:
 $$ 
    \text{TBN} 
     =  \frac{\text{Nombre total de naissances}}{\text{Nombre total de personnes-années vécues}}
  $$
Calculez le TBN pour chaque période, séparément pour le Kenya, la Suède et le Monde. Commencez par calculer le nombre total de personnes-années par groupe d'âge, enregistré sous la forme d'une nouvelle variable dans chaque fichier de données, en faisant la somme des personnes-années pour les hommes et les femmes. 


### Méthode 1: Vecteurs


```{r}

head(Kenya)

# Naissance totale par période
NTK_1950_1955 <- sum(Kenya$births[1:15])
NTK_2005_2010 <- sum(Kenya$births[16:30])

# Personne année totale par période
PAK_1950_1955 <- sum(Kenya$py.men[1:15]) + sum(Kenya$py.women[1:15])
PAK_2005_2010 <- sum(Kenya$py.men[16:30]) + sum(Kenya$py.women[16:30])

# Taux brut de natalité par période
TBN_K_1950_1955 <- (NTK_1950_1955 / PAK_1950_1955) * 1000
TBN_K_2005_2010 <- (NTK_2005_2010 / PAK_2005_2010) * 1000

# Taux brut de natalité dans un tableau
TBN_K <- c("1950-1955" = TBN_K_1950_1955, "2005-2010" = TBN_K_2005_2010)
TBN_K



```

**Remarques : Vous ne connaissez peut-être pas le symbole $. Mais, il permet de trouver les informations sur une variable. Donc, pour respecter entièrement la notation de base R, on écrirait: NTK_1950_1955 <- sum(Kenya[1:15, "births"]).**

NTK = Naissance totale Kenya; PAK = Personnes années Kenya; TBN_K = Taux brut de natalité Kenya.
En utilisant les mêmes commandes sur les données du `Sweden` et du `World`, on obtient les taux bruts de natalité du Sweden et du World.

**TRES IMPORTANT: CE PROCÉDÉ EST CE QUI EST ATTENDU DE VOUS.**

Mais, vous pouvez remarquer que nous avons écrit les mêmes commandes trois fois de suite, si ce n'est plus que cela, en comptant le nombre de fois que nous l'avons écrit aussi pour chaque pays. C'est dans ces cas qu'il est utile de faire recours aux fonctions.

### Utilisation d'une fonction

```{r}


NT <- function(data){
  NT_1 <- sum(data$births[1:15])
  NT_2 <- sum(data$births[16:30])
 # names(NT_1) <- "1950 - 1955"
 # names(NT_2) <- "2005 - 2010"
  c(NT_1, NT_2) # C() dit explicitement à fonction que nous voulons montrer les résultats
}


NT_Sweden <- NT(Sweden)
NT_Sweden

NT_Kenya <- NT(Kenya)
NT_Kenya

NT_World <- NT(World)
NT_World


```

Sur la base de cet exemple, on peut créer une fonction pour calculer directement le taux brut de natalité.


```{r}
TBN_x <- function(data){
  TBN_1 <- (sum(data$births[1:15]) / (sum(data$py.men[1:15]) + sum(data$py.women[1:15]))) * 1000
  TBN_2 <- (sum(data$births[16:30]) / (sum(data$py.men[16:30]) + sum(data$py.women[16:30]))) * 1000
  c(TBN_1, TBN_2)               
}

TBN_x_Kenya <- TBN_x(Kenya)
TBN_x_Kenya

TBN_x_Sweden <- TBN_x(Sweden)
TBN_x_Sweden

TBN_x_World <- TBN_x(World)
TBN_x_World

library(tidyverse)
TBN_all <- bind_cols(Period = c("1950 - 1955", "2000 - 2005"), Kenya = TBN_x_Kenya, Sweden = TBN_x_Sweden, World = TBN_x_World) 

TBN_all  

```



### Méthodes 2: Base de données

En recourant à la fonction `summarise`, on peut calculer le nombre total de naissance et le nombre total de personnes-années directement.

```{r}

# Naissance totale par période

Naissance_totale_periode  <-
  Kenya %>% 
  group_by(period) %>% 
  summarise(nais_Kenya = sum(births))

Naissance_totale_periode  

# Généralisation pour estimer tous les indicateurs

TBN_Kenya <- 
  Kenya %>% 
  group_by(period) %>% 
  summarise(nais = sum(births), 
            pa_total = sum(py.men) + sum(py.women), 
            TBN = nais/pa_total*1000)

TBN_Kenya


TBN_Sweden <- 
  Sweden %>% 
  group_by(period) %>% 
  summarise(nais = sum(births), 
            pa_total = sum(py.men) + sum(py.women), 
            TBN = nais/pa_total*1000)

TBN_Sweden

TBN_World <- 
  World %>% 
  group_by(period) %>% 
  summarise(nais = sum(births), 
            pa_total = sum(py.men) + sum(py.women), 
            TBN = nais/pa_total*1000)

TBN_World


TBN <- bind_cols(period = TBN_Sweden$period, Kenya = TBN_Kenya$TBN, Sweden = TBN_Sweden$TBN, World = TBN_World$TBN)

TBN
  
```

On peut essayer une procédé qui fonctionne une seule fois en combinant les données des trois zones ensemble et en appliquant la fonction `summarise`.

```{r}

# Combinaison des trois bases de données. Comme ce sont les mêmes variables dans les trois bases de données, on ne fait qu'ajouter des observations (bind_rows)

KSW <- bind_rows(Kenya, Sweden, World)
head(KSW)

#View(KSW)

TBN1 <- 
  KSW %>% 
  group_by(country, period) %>% 
  summarise(naissance = sum(births),
            personne_annee = sum(py.men) + sum(py.women),
            TBN = (naissance / personne_annee) * 1000,
            TBN_round = round((naissance / personne_annee) * 1000, 2)
            )

TBN1

```

On peut représenter ces informations sous formes graphique pour une meilleure visualisation. Je ne m'attends pas qu'ils/elles me fassent ce graphique.

```{r}

ggplot(TBN1) +
  geom_col(aes(x = country, y = TBN_round, fill = country)) +
  facet_grid(~period)

# Mais ce graphique n'est pas idéal. On aimerait que les informations d'un même pays soit ensemble.

ggplot(TBN1) +
  geom_col(aes(x = country, y = TBN_round, color = country)) 

# Toujours pas idéal.

ggplot(TBN1) +
  geom_col(aes(x = period, y = TBN_round, fill = country)) +
  facet_grid(~country)

```






## QUESTION 2: 5 points

Prenez un moment pour réfléchir à la manière d'organiser les résultats précédents.

Stockez les résultats du TBN sous forme de matrice de dimension (2, 3), 2 étant le nombre de période et 3 le nombre de pays/région. Décrivez brièvement les tendances observées dans les TBN calculés.

### Réponse 2

J'ai déjà répondu à ces questions aux lignes 148 et 202. Je les ramène juste ici pour montrer comment les résultats sont organisés.

```{r}

TBN_all             # Ligne 148
TBN                 # Voir ligne 202

```

### Votre interprétation

Nous observons qu'au cours de la période de 1950 à 1955, le Kenya avait un TBN bien supérieur à la moyenne mondiale, alors que la Suède était bien inférieure. En examinant les données de 2005 à 2010, nous constatons que les TBN des deux pays ont diminué par rapport à la première période. Cela semble être une tendance mondiale.

Note: La plupart des pays ont connu une baisse de la fécondité aux 20ème et 21ème siècles, mais à des rythmes différents. Ce phénomène s'appelle la transition démographique qui s'est développée selon un processus en quatre étapes. 
  * **Étape 1**: Mortalité (infantile) et fécondité très élevées
  * **Étape 2**: Baisse de la mortalité mais fécondité toujours élevée. Période de forte croissante démographique.
  * **Étape 3**: Baisse continue de la mortalité et baisse de la fécondité
  * **Étape 4**: Nouvel équilibre avec des niveaux très faibles de mortalité et de fécondité.
  
Alors que les pays occidentaux sont à la dernière phase de la transition, la plupart des pays en développement sont encore en phase 2 ou trois.


## QUESTION 3: 5 points

Le TBN est facile à comprendre mais pose des problèmes de comparaisons. Pourquoi le taux brut de natalité n'est pas un bon indicateur de comparaison du niveau de fécondité entre pays?


### Réponse 3

- Mets au dénominateur les hommes et les femmes.
- Mets au dénominateur les femmes qui ne sont pas en âge de procréer.
- Ne tient pas compte de la structure par âge de la population. Dans une population vieillissante, on s'attend à trouver peu de naissance.


## QUESTION 4: 10 points

Une solution intermédiare au TBN est le calcul du *taux général de fécondité (TGF)*. Celui-ci se calcule par:
 $$ 
    \text{TGF} 
     =  \frac{\text{Nombre total de naissances}}{\text{Nombre total de personnes-années vécues par les femmes de 15-49 ans}}
  $$
Calculer ce taux pour le Kenya, la Suède et le Monde. Présenter les résultats aussi sous forme de matrice. Pourquoi cela vous parait déjà meilleur que le TBN? Interpréter les résultats. Quel est le problème du taux général de fécondité.


### Réponse 4
je ne m'attends pas forcement qu'ils/elles créent une fonction pour faire le travail. Ils/elles peuvent procéder de la meême manière qu'au 1.

```{r}

TGF_x <- function(data){
  TGF_1 <- (sum(data$births[4:10]) / sum(data$py.women[4:10])) * 1000
  TGF_2 <- (sum(data$births[19:25]) / sum(data$py.women[19:25])) * 1000
  c(TGF_1, TGF_2)               
}

TGF_x_Kenya <- TGF_x(Kenya)
TGF_x_Kenya

TGF_x_Sweden <- TGF_x(Sweden)
TGF_x_Sweden

TGF_x_World <- TGF_x(World)
TGF_x_World

library(tidyverse)
TGF_all <- bind_cols(Period = c("1950 - 1955", "2000 - 2005"), Kenya = TGF_x_Kenya, Sweden = TGF_x_Sweden, World = TGF_x_World) 

TGF_all  


```

### Votre interprétation



## QUESTION 5: 10 points

Pour remédier à ces problèmes, nous calculons l'*indice synthétique de fécondité* (ISF). Contrairement au TBN, l'ISF s'ajuste en fonction de la composition par âge de la population féminine en âge de procréer. Pour ce faire, nous devons d'abord calculer le *taux de fécondité par âge* (TFA), qui représente le taux de fécondité chez les femmes en âge de procréer `[15, 50]`. Le TFA pour la tranche d'âge [x, x + $\delta$) , où `x` est l'âge de départ et $\delta$ la largeur de la tranche d'âge (mesurée en années), est défini comme suit:

  $$
    \text{TFA}_{[x,\ x+\delta)} 
    \ = \ \frac{\text{Nombre de naissances des femmes âgées de $[x,\ x+\delta)$}}{\text{Nombre de personnes-années vécues par les femmes âgées $[x,\ x+\delta)$}}
  $$

Notez que les crochets, `[ , ]`, incluent la limite alors que les parenthèses, `( , )`, l'excluent. Par exemple, `[20, 25)` représente la tranche d’âge supérieure ou égale à 20 ans et inférieure à 25 ans. Dans les données démographiques typiques, la tranche d'âge $\delta$ est fixée à 5 ans.

Calculez le taux de fécondité par âge pour la Suède et le Kenya ainsi que pour le monde entier pour chacune des deux périodes. Stockez les TFA résultants séparément pour chaque région. Interpréter ces résultats. Comment devrez-vous présenter ces résultats pour une interprétation optimale? 


### Réponse 5


```{r}

## calcul du TFA

Sweden.TFA <- Sweden$births / Sweden$py.women
Kenya.TFA <- Kenya$births / Kenya$py.women
World.TFA <- World$births / World$py.women
Sweden.TFA

## Ajout des labels
names(Sweden.TFA) <- names(Kenya.TFA) <- names(World.TFA) <- 
    Sweden$age

## resultats pour les femmes d'âges reproductifs [15, 50)
Sweden.TFA[4:10]  # 1950-1955
Sweden.TFA[19:25] # 2005-2010
Kenya.TFA[4:10]
Kenya.TFA[19:25]
World.TFA[4:10] 
World.TFA[19:25]



```


### Méthode 2
Il est plus simple de travailler avec la base de données KSW qui combine les données du Kenya, de la Suède et du Monde. Il s'agit de créer en premier lieu la variable TFA pour chaque groupe d'âges.

```{r}

KSW <-
  KSW %>% 
  filter(age != "0-4" & age !="5-9" & age!="10-14" & age != "50-54" & age !="55-59" & age != "60-69" & age != "70-79" & age !="80+") %>% 
  mutate(tfa = births / py.women)


ggplot(KSW, aes(x = age, y = tfa)) +
  geom_line(aes(group = "period")) +
  geom_point() +
  facet_wrap(period~country) +
  theme(axis.title.x = element_text(face="bold", size= 12),
           axis.text.x  = element_text(angle=90, vjust=0.5, size = 8))

```


### Votre interprétation

De manière générale, l'ASFR a diminué au fil du temps pour les deux pays et dans le monde entier. L'ASFR pour la Suède et le Kenya était le plus élevé pour la tranche d'âge [20, 25 ans] en 1950-1955. Cependant, en 2005-2010, l'ASFR de la Suède était le plus élevé pour [30, 35), tandis que celui du Kenya était le plus élevé pour [20, 25). Ceci suggère que les femmes suédoises retardent la procréation jusqu'à un âge plus avancé par rapport aux femmes au Kenya. Dans le monde entier, l'ASFR était le plus élevé pour la tranche d'âge [20, 30 ans] au cours des deux périodes.

En conclusion, on observe des traits caractéristiques de de différents niveaux de la transition démographique.
- Au Kenya, on observe une baisse généralisée de la fécondité qui touche tous les âges, en témoigne un affaissement des courbes de fécondité par âge au cours des deux périodes.
- Par contre en Suède, on observe un déplacement de la courbe vers la droite, témoignant d'un avancement de l'âge au premier mariage. Si l'âge à la première naissance augmente, il est presque certain que les femmes ne peuvent pas **retrouver** toutes les naissances reportées. D'où, une faible baisse de la fécondité que dans le cas du Kenya. Mais, encore une fois, sachez que la Suède est passé par le stage du Kenya et que le Kenya va se retrouver au stade de la Suède.


## QUESTION 6: 10 points

En utilisant le TFA, nous pouvons définir l’ISF comme le nombre moyen d’enfants que les femmes mettent au monde si elles vivent tout au long de leur vie reproductive.

 $$
  \text{ISF} 
   =   \text{TFA}_{[15,\ 20)} \times 5 + \text{TFA}_{[20,\ 25)} \times 5 
  + \dots + \text{TFA}_{[45,\ 50)} \times 5
  $$
Nous multiplions chaque taux de fécondité par âge par 5 car la tranche d'âge est de 5 ans. Calculez l'ISF pour la Suède et le Kenya ainsi que le monde entier pour chacune des deux périodes. Comme dans la question précédente, continuer à supposer que la tranche d'âge en âge de procréer des femmes est de `[15, 50)`. Stockez les deux ISF résultants pour chaque pays et le monde en tant que matrice de dimension (2, 3). En général, comment est-ce que l'indice synthétique de fécondité a-t-il évolué au cours de la période de 1950 à 2000 dans le monde? Commentez les résultats de la Suède et du Kenya. 



### Réponse 6

```{r}
## calcul du l'indice synthétique pour les femmes d'âges reproductifs [15, 50)

Sweden.ISF <- c(sum(Sweden.TFA[4:10] * 5), sum(Sweden.TFA[19:25] * 5))
Kenya.ISF <- c(sum(Kenya.TFA[4:10] * 5), sum(Kenya.TFA[19:25] * 5))
World.ISF <- c(sum(World.TFA[4:10] * 5), sum(World.TFA[19:25] * 5))

## Ajout des labels
names(Sweden.ISF) <- names(Kenya.ISF) <- names(World.ISF) <-
    c("1950-1955", "2005-2010") 

## Résultats
Sweden.ISF 
Kenya.ISF 
World.ISF

```


### Méthode 2

```{r}

isf <-
  KSW %>% 
  group_by(country, period) %>% 
  summarise(isf = round(sum(tfa)*5, 2))

isf

```


### Votre interprétation

Les ISF qui en résultent constituent une preuve supplémentaire de la réduction mondiale de la fécondité. Au Kenya, les femmes avaient en moyenne 7,6 enfants dans les années 50, puis ramenées à 4,9 en 2010. Il s'agit d'une baisse substantielle, mais le taux de fécondité du Kenya reste élevé par rapport au reste du monde. En Suède, nous trouvons que la fécondité a diminué sous le plafond de 2 enfants par femme au cours de la deuxième période. Cela suggère que sans l'immigration, la population suédoise pourrait commencer à diminuer.

Remarque: dans de nombreux pays développés, les femmes ont des enfants à  un âge de plus en plus âgé et en ont moins. La croissance démographique mondiale est principalement due aux taux de fécondité relativement élevés dans les pays en développement.


----------------------------------------------------------- **BON DEVOIR** ---------------------------------------------------------

# ANNEXES

## 1. Glossaire

Fécondité: C'ést l'étude des naissances 

Fécondité = Fertility 

Fécondité # Fertilité 

Taux brut de natalité = Crude birth rate (CBR) 

Taux global de fécondité générale 

Indice synthétique de fécondité (ISF) = Total fertility rate (TFR) 

Taux de fécondite par âge = Age specific fertility rate (ASFR) 




  
  

